最　高　行　政　法　院　判　決　　　　　　　　　九十一年度判字第一五四五號
　　原　　　告　景海開發企業股份有限公司
　　代　表　人　甲○○
　　被　　　告　內政部營建署墾丁國家公園管理處
　　代　表　人　李武雄
右當事人間因國家公園法事件，原告不服行政院中華民國八十九年二月二十五日台八
十九訴字第○五七九九號再訴願決定，提起行政訴訟。本院判決如左：
　　主  文
原告之訴駁回。
訴訟費用由原告負擔。
　　事  實
緣本件被告據內政部警政署墾丁國家公園警察隊（下稱墾丁國家公園警察隊）之查報
，於八十八年三月十八日及二十三日查獲原告未經申請許可，擅自於瑪沙露廣場後方
等地設置棚屋等設施，違反國家公園法第十四條第一項第一款之規定，乃依同法第二
十五條規定，以八十八年三月二十四日營墾罰字第五九六○號（瑪沙露廣場後方設置
塑膠棚屋乙座）、五九六一（墾丁大灣海邊沙灘設置棚架乙座）、五九六二（墾丁大
灣海邊設置眅賣部六座）、五九六三（墾丁瑪沙露入口廣場設置棚架及售票亭）、五
九六四（墾丁大灣海濱設置木棧道及平台，未確實設施於海水浴場沿海岸計畫線六十
公尺以外之土地，且未按圖施工）號處分書分別處原告罰鍰三千元、五千元、三千元
、五千元、五千元，折合新台幣九千元或一萬五千元。原告不服，訴經內政部臺（八
十八）內訴字第八八○四九七八、0000000、0000000、000000
0、0000000號訴願決定駁回，提起再訴願，復遭行政院併案決定駁回，遂提
起行政訴訟。茲摘兩造訴辯意旨於次：
原告起訴意旨及補充理由略謂：原告前向行政院農業委員會林務局（原屬臺灣省政府
農林廳，下稱林務局）承租墾丁森林遊樂區海濱區遊樂設施區之國有土地後，因自身
人力、專業不足，乃與景天開發企業股份有限公司（下稱景天公司）訂立委託經營合
約，將部分海灘遊憩活動委託景天公司管理，惟依委託經營合約書第二十二條之規定
，委託合約應待林務局核備認可後始生效。詎景天公司於委託合約尚未經林務局核備
生效前，又未取得被告之許可，即擅自在該地上設置多項設施，就此原告曾於八十七
年四月二十九日、十二月二十二日、八十八年一月五日、三月四日先後四次去函要求
停止不法之行為，並應將已設置之違法設施拆除後退出該區土地，均未獲理會。原告
亦曾函請被告針對景天公司之違法行為行使公權力，依法拆除已設置之違法設施，且
因景天公司之行為已構成無權占有，原告並對之採取法律行動，請求排除其侵害行為
。詎被告竟以原告為處分對象，裁處罰鍰，實難令人甘服。按行政罰乃為維持行政上
秩序，達成國家行政之目的，對違反行政上義務者，所科之制裁。依行政法院五十六
年度判字第六十三號判決之意旨：「行政犯行為之處罰，應以行為人為對象，原告為
私運該項貨物進口之行為人，自應負私運貨物進口之責任，不問該項貨物所有權究竟
誰屬，依法應以原告為處罰對象。」原處分所指違反國家公園法之行為，既為非法占
用之景天公司所為，而非原告所為，則被告以原告為處罰之對象，繼而對原告為罰鍰
之處分，自屬違法。且委託經營合約既未生效，景天公司自非原告之受任人，一再訴
願機關認定原告未經申請許可，由受任之景天公司擅自於國家公園範圍內為違反國家
公園法之行為，亦顯有違誤。原告於八十七年四月下旬知悉景天公司違法設置設施之
行為後，隨即於八十七年四月廿九日去函制止，其後並陸續於八十七年十二月二十二
日、八十八年一月五日及八十八年三月四日數次去函景天公司，要求景天公司停止其
違法施作之行為，並拆除該等設施，退出原告承租之土地。惟去函多次，景天公司仍
未停止施設亦未退出該區土地，原告見制止無效，乃於八十八年二、三月間函請主管
機關依法執行公權力，並向法院聲請假處分及提起民事訴訟以圖制止、排除景天公司
違法施作之行為，經臺灣屏東地方法院以八十八年度執全字第五五九號執行命令禁止
景天公司進入原告承租之土地內或有妨礙租賃權行使之行為，惟景天公司仍拒不遵照
辦理，至八十八年五月廿五日，經被告會同屏東林區管理處，在臺灣屏東地方法院檢
察署檢察官指揮下，動員百餘名拆除人員及警力，始將部分違反設施拆除，於拆除過
程中，亦遭景天公司派員至現場抗爭阻撓。益見景天公司與原告間並無委任關係，原
告亦無再訴願決定所指縱容景天公司違規等情。再查，國家公園法第十四條第一項第
一款規定：一般管制區或遊憩區內，經國家公園管理處之許可，得為公私建築物或道
路、橋樑之建設或拆除。換言之，於一般管制區或遊憩區內未經申請許可建設或拆除
「公私建築物或道路、橋樑」，始構成違反該款規定。而所謂建築物，依建築法第四
條規定，係指「定著於土地上或地面下具有頂蓋、樑柱或牆壁，供個人或公眾使用之
構造物或雜項工作物」。本件塑膠屋棚、棚架、販賣部、售票亭及木棧道、平台，其
情形既與上述建築物之定義不符，自非建築物，其設置自不受國家公園法第十四條第
一項第一款規定之限制。被告以原告未經許可設置該等設施，違反國家公園法第十四
條第一項第一款規定而予處罰，顯於法未合。又「私運貨物，如係同一貨主以一行為
而將私貨分藏數處，雖查獲有先後之分，但其私運既屬同一意思行為，則應併合查獲
之物品，而處以一次之罰金。」「事業之廢（污）水同時由數出水口排放於地面水體
，無非一個排放廢（污）水行為，其同一時日予以稽查，在不同出水口取樣化驗，均
不符合放流水標準者，應認係單一違反水污染防制法第七條第一項之行為，僅應依同
法第三十八條處罰一次，殊不能按採樣之出水口數，為數次處罰。」為行政法院四十
五年判字第四號判例、八十六年度判字第一三○九號判決所明示。本件未經申請許可
設置塑膠屋棚、棚架、販賣部、售票亭及木棧道、平台之行為，亦屬同一意思行為，
僅其設置地點不同，依據前開判例及判決之意旨，應認係單一行為，如其行為違反國
家公園法第十四條第一項第一款規定，僅得依同法第二十五條規定為一次罰鍰之處罰
。詎被告就墾丁警察隊於八十八年三月十八日同一日查獲之塑膠屋棚、棚架、販賣部
、售票亭及於同年三月廿三日查獲之木棧道及平台，分別依其查獲之地點為數次罰鍰
之處罰，其所為之處分顯有違誤。綜上所述，前開違規設施既非原告所設置，原告亦
未曾委任景天公司設施或縱容其於所承租之國有土地上為違規設施，是墾管處於八十
八年三月廿四日以營墾罰字第五九六○、五九六一、五九六二、五九六三、五九六四
號處分書對原告為罰鍰之處分，顯屬違法，並已損害原告之權利，請判決撤銷一再訴
願決定及原處分等語。
被告答辯意旨略謂：依國家公園法第十四條第一項第一款規定，國家公園區之一般管
制區或遊憩區內，經國家公園管理處之許可，得為公私建築物或道路、橋樑之建設或
拆除。違反該款規定者，依同法第二十五條規定處一千元以下罰鍰。該條罰鍰數額經
行政院八十七年七月十六日台八十七規字第三五五八二號令，提高五倍。本件原告為
林務局「墾丁森林遊樂區海濱區遊樂設施區」之承租及經營管理人，原告稱上揭無權
占用事件，於致函告知被告之前已發生近壹年，期間未曾有報知林務局或訴諸法律處
理之舉證，至八十八年二月間及同年三月間，迫於被告及林務局屏東林區管理處多次
函請原告節制其經營行為並要求做必要之說明，始致函分向該處及被告報告。且八十
七年八月間原告規劃旅館、海濱遊樂設施之建設，以「墾丁森林遊樂區海濱區遊樂設
施區投資改善計劃書」案提出申請之時，仍與景天公司高級主管共同代表申請人出席
該案之審查會，被告認原告之陳詞為卸責之詞，與景天公司共同違反國家公園法予以
究罰應無不當，請判決駁回原告之訴等語。
　　理  由
按「國家公園得按區域內現有土地利用型態及資源特性，劃分左列各區管理之：一、
一般管制區。二、遊憩區。．．．」「一般管制區或遊憩區內，經國家公園管理處之
許可，得為左列行為：一、公私建築物或道路、橋樑之建設或拆除。．．．」「違反
．．．第十四條第一項第一款．．．規定之一者，處一千元以下罰鍰；其情節重大，
致引起嚴重損害者，處一年以下有期徒刑、拘役或一千元以下罰金。」分別為國家公
園法第十二條第一款、第二款及第十四條第一項第一款、第二十五條所規定。上開罰
鍰數額亦經行政院依罰金罰鍰提高標準條例規定以八十七年七月十六日台八十七規字
第三五五八二號令，提高五倍。本件被告於八十八年三月十八日及二十三日查獲原告
未經申請許可，擅自於瑪沙露廣場後方等地設置棚屋等設施，違反國家公園法第十四
條第一項第一款之規定，乃依同法第二十五條規定，以八十八年三月二十四日營墾罰
字第五九六○號（瑪沙露廣場後方設置塑膠棚屋乙座）、五九六一（墾丁大灣海邊沙
灘設置棚架乙座）、五九六二（墾丁大灣海邊設置眅賣部六座）、五九六三（墾丁瑪
沙露入口廣場設置棚架及售票亭）、五九六四（墾丁大灣海濱設置木棧道及平台，未
確實設施於海水浴場沿海岸計畫線六十公尺以外之土地，且未按圖施工）號處分書分
別處原告罰鍰三千元、五千元、三千元、五千元、五千元。原告不服，循序提起行政
訴訟，主張如事實欄所載。查原告向林務局承租承租墾丁森林遊樂區設施區之土地，
先後於八十四年十二月十九日、八十七年十二月二十三日與林務局簽訂墾丁森林遊樂
區海濱區之遊樂設施區經營合約書。並於八十七年四月一日與景天公司簽訂墾丁森林
遊樂區海濱區之遊樂設施區委託管理契約，有各該合約書影本附訴願卷可稽。依原告
與景天公司簽訂之契約內容—第一條：「乙方（景天公司）應為甲為（原告）規劃．
．．設施，並代為管理該等活動。．．．籌劃．．．活動，並舉辦之。．．．規劃適
度宣傳行銷活動．．．」第七條：「乙方計畫中所需之固定設施，由甲方具名投資興
建，．．．」第十一條：「乙方僅係本契約之受任管理之性質，乙方不因本契約之訂
立而成為甲方之代理人或成立合夥之關係。」景天公司應係受原告委託管理，僅有規
劃、籌劃、設計等權限，並無自行設置固定建物設施之權。委託人本人即原告對其所
委託之管理人設置違法建物之行為，自應負與其自己管理之同一責任，乃法理當然之
結果，不能以其委託之管理人之故意過失作為免除自己責任之理由。且依原告與林務
局八十四年十二月十九日合約書之約定，原告未經林務局之書面同意不得將林務局所
提供之土地、各項設施及經營權逕行分租、轉租或轉讓他人。詎原告未經林務局之書
面同意，竟與景天公司簽訂成立委託管理契約。其自承於八十七年四月下旬即發現景
天公司有違法設置建物情事，既未立即有效制止，並即回復原狀，且遲至八十八年二
月及三月始因被告及林務局屏東林區管理處多次函請原告節制其經營行為並要求做必
要之說明，方向被告陳報。期間未曾見其告知林務局及訴諸法律處理，更於八十七年
八月間規劃旅館、海濱遊樂設施之建設，以「墾丁森林遊樂區海濱區遊樂設施區投資
改善計劃書」案提出申請之時，仍與景天公司高級主管共同代表申請人出席該案之審
查會（見處分卷審查會議紀錄），足徵原告對其投資經營土地上設置之違規建物，縱
非故意為之，亦難謂無過失，被告予以裁罰，並無不合，原告一再主張委託經營合約
尚未生效，景天公司自非原告之受任人，其非行為人云云，以其與第三人之契約卸其
承租系爭土地投資經營人之責任，洵無足採。所引本院五十六年度判字第六十三號判
決案情不同，無從援用。次查原告未經申請許可，於其承租之墾丁國家公園範圍內設
置之設施，計有：一、墾丁大灣海濱設置木棧道及平臺。二、墾丁大灣海邊木棧道上
設販賣部六座。三、墾丁大灣海邊沙灘設置棚架一座。四、墾丁瑪沙露入口廣場設棚
架票亭。五、瑪沙露廣場後方設棚屋一座。五、墾丁大灣海濱設置木棧道及平台，未
確實設施於海水浴場沿海岸計畫線六十公尺以外之土地，且未按圖施工。上開設施均
屬國家公園法第十四條第一項第一款所規定之建築物或道路之建設，至為明顯。原告
主張上開棚屋、棚架、販賣部、售票亭及木棧道、平臺等，並非建築物，其設置自不
受國家公園法第十四條第一項第一款規定之限制云云，亦無可採。又上開設施，係設
置於不同地點之不同設施，且係分別施作，此觀原處分卷附被告八十八年二月五日（
八八）營墾企字第一二四三號函載原告於八十七年間向被告申請設置海上救生平台，
經被告八十七年十一月七日同意於許可之海水浴場內範圍海域內設置即明。是原告設
置之不同設施，是否構成違規，應視各設該設施有否經許可設置而不同，如未經許可
，應各構成違規行為，被告分別處以罰鍰，於法無違。原告另引本院四十五年判字第
四號判例及八十六年度判字第一三○九號判決案情，均與本件案情有間，自難執為原
告有利判決之依據。綜上，原處分以原告分別於前述地點設置棚架等設施，違反首揭
國家公園法第十四條第一項第一款規定，依同法第二十五條規定，各處以罰鍰三千元
或五千元（折合新臺幣九千元或一萬五千元），尚無違誤，一再訴願決定，遞予維持
，俱無不合，原告訴請撤銷，為無理由，應予駁回。
據上論結，本件原告之訴為無理由，爰依行政訴訟法施行法第二條、行政訴訟法第九
十八條第三項前段，判決如主文。
中　　華　　民　　國　　九十一　　　年　　　八　　　　月　　　二十三　　日
                    最 高 行 政 法 院  第 一 庭
                                審 判 長 法  官　　　黃　綠　星
                                         法  官      彭  鳳  至
                                         法  官　　　蔡　進　田
                                         法  官　　　黃　璽　君
                                         法  官　　　廖　宏　明
右  正  本  證  明  與  原  本  無  異
　　　　　　　　　　　　　　　　　　　　 法院書記官　邱  彰  德
中　　華　　民　　國　　九十一　　　年　　　八　　　　月　　二十三　　　日
